臺灣高等法院刑事判決　　　　　　　　 94年度上易字第290號
上　訴　人
即　被　告　甲○○
選任辯護人　李清輝律師
　　　　　　王秋滿律師
上列上訴人因詐欺案件，不服台灣板橋地方法院93年度易字第90
2號，中華民國93年12月16日第一審判決（起訴案號：台灣板橋
地方法院檢察署93偵字第5832號），提起上訴，本院判決如下：
    主  文
上訴駁回。
    事  實
一、甲○○為位於臺北縣永和市○○路411號1樓「洋基美語短期
    補習班」之實際負責人（民國87年11月26日核准立案，登記
    得和路413號1、2樓、地下室部分 ，另外安置所招收之幼童
    ，劃分為「洋基美語短期補習班兒童部」，亦自任實際負責
    人，惟就臺北縣永和市○○路413號1、2樓 、地下室並未獨
    立申請立案，亦未就「洋基美語短期補習班」營業範圍擴充
    一事申請變更立案。92年10月上旬，甲○○因營業狀況不佳
    ，有意頂讓「洋基美語短期補習班」，遂委託自由時報刊登
    「廉讓立案美語幼兒學校」廣告一則，欲將上開補習班經營
    權轉讓他人。嗣有擔任安親班教師經驗之乙○○見上開廣告
    ，去電詢問該補習班是否招收安親班學生，甲○○答稱其補
    習班劃有「兒童部」，可專就此部分讓渡營業。乙○○前往
    臺北縣永和市○○路413號1、2樓、地下室部分 ，觀看「洋
    基美語短期補習班兒童部」之經營情形後，遂與甲○○相約
    於92年10月14日在上址洽商讓渡事宜。乙○○雖有擔任安親
    班幼教師經驗，但未曾擔任負責人，為確保將來招生、營業
    之合法性，乃詢問甲○○關於其欲頂讓之部分（即洋基美語
    短期補習班兒童部）是否合法立案，甲○○明知其申請合法
    立案之經營範圍僅及於臺北縣永和市○○路411號1樓，就乙
    ○○擬頂讓之同路413號地下1樓至地上 2樓部分未合法立案
    ，竟意圖為自己不法之所有，刻意隱瞞「洋基美語短期補習
    班」立案經營之範圍，謊稱該補習班有立案，使乙○○陷於
    錯誤，誤認「洋基美語短期補習班兒童部」部分亦在核准立
    案經營之範圍內，而同意以新臺幣（下同）55萬元之價格，
    頂讓「洋基美語短期補習班兒童部」，並於扣除甲○○預收
    之學費10萬元後，如數將餘款45萬元交付予甲○○。嗣乙○
    ○於簽約接收「洋基美語短期補習班兒童部」資產後，至92
    年10月18日發現該補習班之立案證書所載經營範圍不及於「
    洋基美語短期補習班兒童部」，始知受騙。
二、案經被害人乙○○訴請臺灣板橋地方法院檢察署檢察官偵查
    起訴。
    理  由
一、訊據上訴人即被告甲○○固不否認「洋基美語短期補習班」
    之立案範圍僅及於臺北縣永和市○○路411號1樓部分，而告
    訴人乙○○以55萬元頂讓之「洋基美語短期補習班兒童部」
    部分並未核准立案，惟矢口否認有何詐欺犯行，辯稱：告訴
    人有問我讓渡部分有無立案，而實際上補習班確實有申請立
    案，且雖僅兒童部部分讓渡予告訴人，然我們是一起經營，
    是整體的補習班，「洋基美語補習班兒童部」只是內部劃分
    而已，我並沒有隱瞞、詐欺告訴人云云。經查：
  (一)被告係臺北縣永和市○○路411號1樓「洋基美語短期補習班
    」之實際負責人，其因營業擴張，另外承租隔鄰位於同市○
    ○路413號1、2樓、地下室部分，安置所招收之幼童 ，並劃
    分為「洋基美語短期補習班兒童部」，惟就臺北縣永和市○
    ○路413號1、2樓、地下室並未獨立申請立案 ，亦未就「洋
    基美語短期補習班」營業範圍擴充一事申請變更立案，此據
    被告自承在卷（見原審卷第57頁）。而被告因經營不善，欲
    將上開補習班經營權讓渡，透過刊登廣告聯繫有意頂讓之告
    訴人後，因告訴人資金有限，且僅有意願經營安親班，故雙
    方洽定讓渡經營權之範圍僅有臺北縣永和市○○路413號1、
    2樓之「洋基美語短期補習班兒童部」，扣除被告預收之10
    萬元學費，告訴人將餘款45萬元依約交付，此據告訴人以證
    人身分到庭結證甚詳（見原審卷第44至49頁），並為被告所
    不爭執，復有廣告影本、讓渡合約書、資產明細表、費用分
    攤表（見偵查卷第68頁以下、第18頁、第22頁至25頁）在卷
    可稽，足認雙方協議將「洋基美語短期補習班兒童部」交予
    告訴人經營，被告仍負責經營臺北縣永和市○○路411號1樓
    「洋基美語短期補習班」，告訴人則依約交付餘款45萬元等
    情明確。
  (二)我國於74年間，即定有短期補習班設立及管理規則，88年間
    因憲法增修條文凍結省之權限，遂改由個縣市政府自行依補
    習及進修教育法規定，頒訂短期補習班設立及管理規則。而
    依臺北縣短期補習班設立及管理規則之規定，補習班經核准
    籌設後，應由設立人於6個月內檢具表件申請立案 ；又立案
    後若班址、班舍有變遷時，亦應申請變更立案，此觀諸臺北
    縣短期補習班設立及管理規則第7條、第17條規定甚明。又
    若補習班經核准立案後，如辦理不善，違反補習及進修教育
    法、本規則、其他有關法令或設立許可內容者，縣政府得視
    其情節依補習及進修教育法規定，為糾正、限期整頓改善、
    停止招生、撤銷立案之處分，上開規則第47條亦有明定。是
    上開「洋基美語短期補習班」雖經合法立案登記其所得營業
    範圍為臺北縣永和市○○路411號1樓，有立案證書一紙在卷
    為據（見偵查卷第19頁），惟關於擴張營業至同路413 號地
    下1樓至地上2樓部分，既未申請變更立案而違反臺北縣短期
    補習班設立及管理規則之規定，依前揭說明，臺北縣政府若
    查有實據，得依情節為糾正、限期整頓改善、停止招生、撤
    銷立案之處分。是知短期補習班是否經合法立案，對於經營
    者實屬重要事項，而本件告訴人所欲頂讓經營之部分，為「
    洋基美語短期補習班」立案經營範圍所不及之部分。且告訴
    人於受讓經營前，已積極詢問立案與否一事，被告明知告訴
    人既係頂讓「洋基美語短期補習班兒童部」，其所關心者，
    亦為「洋基美語短期補習班兒童部」是否合法立案，被告積
    極隱瞞「洋基美語短期補習班」之立案範圍，僅以「補習班
    有立案」一語搪塞，顯係對其應詳加說明之重要資訊避重就
    輕，則被告所辯：告訴人既然要買，就應問的很詳細，對於
    他當天之問話，我都據實陳述云云，顯係卸責之詞，不足採
    信。
  (三)至於被告辯稱告訴人經營部分雖未經立案，然「洋基美語短
    期補習班兒童部」僅係內部劃分，仍是整體之補習班，我的
    立案證書也可以給他用云云（見本院卷第20、第21、第23頁
    ）；惟查被告於原審證稱：「（ 補習班設立於411號，為何
    你不將413號亦設立進去？ ）因為要花時間，而且營業稅也
    有關係。我是從411號開始營業，後來擴張到413號。.. （
    是否應變更登記？）是的。... （你沒有辦理擴張的變更登
    記，是否違法？）是。（違法有何後果？）會先告誡，如再
    不立案，會禁止招生。」（見原審卷第57至58頁）是被告自
    承「洋基美語補習班兒童部」乃擴張經營部分，且擴張營業
    須辦理變更登記，若未辦理變更登記，該擴張部分就係未合
    法立案經營，是違法的，會遭致禁止招生之嚴重後果，足徵
    被告所辯「兒童部」僅係內部劃分云云，乃辯脫之詞。
  (四)選任辯護人另為被告辯稱：被告讓渡予告訴人之「洋基美語
    短期補習班兒童部」總價值高達新台幣119萬6100元 ，此有
    被告與告訴人簽名署押之資產明細表（見本院卷第34、35頁
    ）及原審卷第49頁告訴人答以：「（辯護人問：據資產明細
    表所載1到20項，其價格大約多少？）119萬6100元」可稽，
    而被告則以55萬元讓渡予告訴人，顯見被告係以遠低於市價
    之價格將「兒童部」讓渡予告訴人，自難認被告有不法所有
    之意圖云云。然按所謂「不法所有之意圖」，意指行為人須
    具有為自己或第三人獲取違法財產利益的不法意圖，雖告訴
    人以遠低於市價之價格受讓「兒童部」，但該受讓部分未合
    法立案，如續為經營招生，則有觸法之虞，那麼，就算讓渡
    價格低於市價，又有誰願以此價格去換取顯無法合法經營之
    補習班？是被告顯因使用欺騙手段讓渡「洋基美語短期補習
    班兒童部」，賺取了誠實交易所無法獲得的利益。故辯護人
    所辯：被告無不法所有之意圖云云，顯不足採。
  (五)綜上事證，足認被告積極隱瞞「洋基美語短期補習班兒童部
    」未立案之事實，面對告訴人之詢問，以「補習班有立案」
    等語搪塞，使告訴人陷於錯誤，誤認「洋基美語短期補習班
    兒童部」有經核准立案，而於簽訂讓渡合約書後，依約交付
    餘款45萬元。足證被告詐欺犯罪事證明確，其犯行堪以認定
    ，自應依法論處。
二、核被告所為，係犯刑法第339條第1項之詐欺取財罪。原審適
    用上揭規定，並審酌被告雖無前科（此有臺灣高等法院被告
    全國前案紀錄表在卷可稽），然犯後猶圖矯飾，卸詞否認犯
    行，且迄今尚未與告訴人達成和解賠償，並綜合被告之犯罪
    動機、手段、所生危害等一切情狀，量處有期徒刑4月 ，並
    諭知易科罰金折算標準，經核認事用法及量刑均無不當。被
    告提起上訴，仍執陳詞否認有詐欺犯行，辯稱無欺瞞行為，
    亦無不法所有之意圖云云，為無理由，應予駁回。
據上論斷，應依刑事訴訟法第368條，判決如主文。
本案經檢察官謝英民到庭執行職務。
中　　華　　民　　國　　94　　年　　4 　　月　  13　　日
　　　　　　　　　刑事第二十二庭審判長法　官 黃瑞華
　　　　　　　　　　　　　　　　　    法　官 蔡明宏
　　　　　　　 　 　　　　　　　　　　法　官 陳憲裕
以上正本證明與原本無異。
不得上訴。
                                      書記官 劉育妃
中　　華　　民　　國　　94　　年　　4 　　月　  14　　日
附錄：本案論罪科刑法條全文
刑法第339條第1項
意圖為自己或第3人不法之所有，以不正方法由收費設備取得他
人之物者，處一年以下有期徒刑、拘役或三千元以下罰金。
